臺灣高等法院民事判決
109年度家上字第350號
上  訴  人  甲○○    
訴訟代理人  呂秋𧽚律師
複 代理 人  陳建宇律師
            王尊賢律師
被 上訴 人  丙○○  
訴訟代理人  翁偉倫律師
            羅謙瀠律師
            羅筱茜律師
上列當事人間請求離婚事件，上訴人對於中華民國109年10月12
日臺灣臺北地方法院108年度婚字第382號第一審判決提起上訴，
本院於111年10月12日言詞辯論終結，判決如下：
    主      文
上訴駁回。
第二審訴訟費用由上訴人負擔。
    事實及理由
一、本件上訴人主張：兩造於民國71年1月2日結婚，婚後共同居
    住於臺北市○○路（下稱共同處所），伊因工作關係經常至大
    陸地區出差，兩造自93年間起默示協議分居。詎被上訴人於
    107年10月間懷疑伊有外遇，兩造因此發生爭執，被上訴人
    拒絕讓伊返家，伊因而自共同處所遷出，兩造婚姻於此時發
    生破綻，且可歸責於被上訴人，爰依民法第1052條第2項之
    規定，求為判准伊與被上訴人離婚等語（原審為上訴人敗訴
    之判決，上訴人聲明不服，提起上訴）。並上訴聲明：㈠原
    判決廢棄。㈡請准上訴人與被上訴人離婚。
二、被上訴人則以：上訴人自105年起以工作為由，滯留大陸，
    不願返臺。伊於108年9月間經伊兒子余常謙轉知，始知上訴
    人在大陸地區與他人外遇生子，兩造婚姻於斯時發生破綻，
    且可歸責於上訴人等語，資為抗辯。並答辯聲明：上訴駁回
    。
三、上訴人主張兩造於71年1月2日結婚，婚後育有1名成年子女
    余常謙，現婚姻關係存續中等情，為被上訴人所不爭執，並
    有戶籍謄本在卷可稽（見原審卷一第17頁），自堪信為真實
    。 
四、上訴人主張兩造婚姻於107年10月間發生重大破綻且無回復
    之望，而有同條第2項難以維持婚姻之重大事由，且可歸責
    於被上訴人等語，為被上訴人所否認，並以前詞置辯。經查
    ：
  ㈠按有民法第1052條第1項各款以外之重大事由，難以維持婚姻
    者，夫妻之一方得請求離婚，但其事由應由夫妻之一方負責
    者，僅他方得請求離婚，民法第1052條第2項定有明文。又
    所謂民法第1052條第1項各款以外之重大事由，難以維持婚
    姻者，乃抽象的、概括的離婚事由，係民法親屬編於74年修
    正時，為因應實際需要，參酌各國立法例，導入破綻主義思
    想所增設，其目的在使夫妻請求裁判離婚之事由較富彈性。
    至於是否有難以維持婚姻而得請求離婚之重大事由，主要係
    以婚姻是否已生破綻，且達無法回復之望作為判斷標準，且
    此判斷不可由原告已喪失維持婚姻意欲之主觀面來加以認定
    ，而應依客觀標準認定有無難以維持婚姻之事實，該事實是
    否已達倘任何人處於同一境況，均將喪失維持婚姻希望之程
    度以決之。次按夫妻有民法第1052條第1項所定各款情形以
    外之重大事由，難以維持婚姻者，雙方固均得據以請求離婚
    ，惟同條第2項但書既規定，難以維持婚姻之重大事由應由
    夫妻之一方負責者，僅他方得請求離婚，則於難以維持婚姻
    之重大事由，夫妻雙方均須負責時，自應比較衡量雙方之有
    責程度後，僅責任較輕之一方，得向責任較重之他方請求離
    婚；如有責程度相同時，雙方即均得請求離婚，始符公平之
    旨。經查：
　⒈上訴人於107年10月8日因被上訴人質疑其在大陸外遇「腳踏
    兩條船」，因而與被上訴人發生爭執，當日遂以通訊軟體微
    信（下稱微信軟體）傳送「自己多保重身體，我不會再打擾
    妳！」之訊息予被上訴人後，不再返家，兩造分居迄今等情
    ，有微信軟體對話截圖在卷可稽（見本院卷一第117頁、卷
    二第191頁），並為兩造所不爭執（見原審卷一第249頁、本
    院卷二第507頁、第508頁）。上訴人嗣於108年1月19日將其
    戶籍自共同處所遷出，遷入其母鍾安琪設於桃園之地址，有
    本院戶役政資訊網站查詢結果附於限閱外放卷宗（下稱外放
    卷宗）可稽。而兩造於分居期間，均未再相聚或出遊；上訴
    人雖曾於108年10月7日返回兩造共同處所，然當日兩人又發
    生激烈爭吵（見本院卷二第295頁）。堪認兩造至此已欠缺
    婚姻關係之互為扶持及誠摯之感情基礎，客觀上已達於任何
    人倘處於同一境況，均將喪失維持婚姻希望之程度，婚姻發
    生破綻。且兩造對於婚姻已生破綻一節，亦不爭執（見本院
    卷二第250頁）。
　⒉上訴人主張⑴被上訴人於107年10月8日無端懷疑其有外遇，兩
    造發生爭執，被上訴人即不讓其返家。⑵被上訴人另以微信
    軟體不斷傳送不堪字眼之簡訊辱罵上訴人，且對其提出多起
    訴訟（見本院卷二第296頁、第429頁）。可知兩造婚姻發生
    破綻，可歸責於被上訴人等語，惟為被上訴人否認。玆依序
    論述如下：
　⑴被上訴人於107年10月8日因質疑上訴人外遇，兩造因而於微
    信軟體上發生爭執部分：
　　觀諸被上訴人於斯日所傳送之訊息內容為：「我已抱病要自
    己過日子都不行，你還要說我把你趕走這樣好嗎？....每天
    我們都會打直到你接電話，問你腳踏兩條船是啥意思？有什
    麼資格跟我談離婚」，上訴人則回以：「自己多保重身體。
    我不會再打擾妳」（見本院卷一第117頁），足認被上訴人
    當時係欲詢問上訴人關於其外遇一事，並認上訴人因此沒有
    資格與其談論離婚，上訴人對於被上訴人質疑外遇一事，並
    未溝通解釋以釋疑，僅表達不再返家之意。再參諸被上訴人
    與訴外人寇乃儀（即上訴人胞弟余濟倫之配偶、被上訴人之
    妯娌）於108年9月23、24日、10月2日之臉書對話：「（寇
    乃儀）那女的先生原諒她，所以她也回歸家庭。（被上訴人
    ）那妳讓他（即寇乃儀之配偶余濟倫）回家？不要第二個像
    我家。小孩還小，他內心一定想要個正常的家庭，就看妳了
    。...(寇乃儀)這種被欺騙、被背叛的傷害，竟然來自我最
    親近的人。我知道此時此刻，只有妳最瞭解我的痛。..如今
    他（即上訴人）要怎麼養兩個小孩..已經60幾，還要在工作
    20年嗎？...知道他有孩子，妳一定很傷心。我現在知道他
    為什麼回不了頭，女人可以斷，小孩怎麼辦？能怎麼辦...
    一失足成千古恨...我知道妳是為我好，相親姊妹一樣心疼
    我受傷。我也心疼你，對不起，都沒有幫上忙。（被上訴人
    ）我會處理，別這樣說...回我了，9月7日回家。（寇乃儀
    ）10/7?你們好好談，要不要找阿謙（指余常謙）陪著？（
    被上訴人）寫錯了，10/7，才不要，我要知道真相」（見本
    院卷二第55頁、第61頁至第71頁）。及同年10月10日之臉書
    對話：「（寇乃儀）二哥（即上訴人）跟余濟倫說都是我告
    訴你的..所以媽媽（即鍾安琪）現在對大家下封口令....若
    要人不知，除非己莫為，而且是媽媽跟阿謙確認有孩子的喔
    ..她現在不承認她有講，莫名其妙」（見本院卷二第93頁、
    第95頁），足徵被上訴人抗辯其經余常謙告知上訴人在大陸
    外遇生子一事，經其向寇乃儀確認乙節，所言非虛。另參以
    被上訴人提出經臺北經濟辦事處（香港）驗證之香港生死登
    記處關於訴外人余常禾之出生證明（見本院卷三第17頁、第
    181頁至第183頁），其上記載出生日期為西元2009年6月4日
    ，父親姓名為「甲○○」，及余常禾於104年9月25日入境時，
    與甲○○同時入境，並同框攝有入境影像，有內政部移民署11
    1年2月15日函在卷可證（見本院卷二第281頁、第283頁），
    堪認被上訴人抗辯上訴人外遇生子，應屬非虛，上訴人主張
    被上訴人無端質疑其外遇，對兩造婚姻發生破綻，具可歸責
    事由云云，即無足採。至上訴人主張係被上訴人將其逐出共
    同處所，不讓其返家云云，已為被上訴人所否認，上訴人亦
    未舉證證明；況上訴人於108年10月2日尚以微信軟體傳送訊
    息告知被上訴人其欲於同年10月7日返回兩造共同處所，並
    未見被上訴人有何阻礙上訴人返家之回應，有該軟體對話截
    圖（見本院卷二第193頁）可證，足徵其主張，尚難憑信。
　⑵被上訴人以簡訊辱罵上訴人，並對其提出多起訴訟部分：
　　被上訴人固於108年11月12日、109年3月16日、同年7月27日
    、111年1月12日、同年3月31日以微信軟體傳送訊息與上訴
    人，稱：「弟弟怎麼會幫你這個人渣作證？你這個腥夫..不
    下跪道歉認錯..混帳、骯髒、不要臉。你腦殘..無恥下流之
    人..噁心到吐..沒有羞恥心的人..真是不要臉到家..真是余
    家的羞恥。我就是要讓這官司是一直下去，一直挖掘你醜陋
    的面目，讓你生不如死..不要臉、沒有羞恥、裝睡的人叫不
    醒，怎麼有資格當兩個孽種一個兒子的爸爸、混帳、沒用的
    東西、不要臉的渣夫、姦夫、不要臉的男人、亂差亂幹的賤
    貨、你這個不要臉的東西、腥夫、狼狽齷齪、為虎作倀、沒
    有品、低劣的賤人、你這個賤人 」等訊息予上訴人，有該
    訊息截圖在卷可參（見本院卷二第195頁、第201頁、第233
    頁、第235頁、第237頁、第495頁至第501頁），堪認被上訴
    人以上開不雅字眼辱罵上訴人，導致雙方心生怨懟，加速裂
    痕。至被上訴人對上訴人提出重婚、通姦之告訴，雖有桃園
    地方檢察署110年度偵字第11951號不起訴處分書可參（見本
    院卷一第409頁至第415頁）；另對上訴人提起侵害其配偶權
    之損害賠償事件，經原審法院以109年度重訴字第1334號審
    理中，復經本院調卷核閱屬實。然揆諸上訴人於108年7月17
    日已先提起本件離婚之訴（見原審卷一第7頁），訴訟中亦
    堅不承認侵害配偶權之情事，則被上訴人因此就上訴人外遇
    情節提出刑事告訴、民事訴請賠償，均屬合法行使訴訟權利
    ，尚難科以破綻責任。
　⒊被上訴人則以⑴上訴人外遇在先。⑵對其質問，上訴人均不願
    溝通，僅告知不再返家，復無意願修補。然為上訴人所否認
    。查：
　⑴上訴人外遇生子部分：
　　被上訴人主張上訴人於兩造婚姻關係存續中，外遇生子，提
    出與寇乃儀之臉書對話紀錄、余常禾之出生證明為證，已如
    前述，堪認上訴人前開外遇生子行為，有違婚姻忠誠義務，
    足以破壞夫妻間之信任及家庭和諧，造成兩造婚姻之裂痕。
    上訴人雖以被上訴人已宥恕其外遇行為云云，然縱被上訴人
    宥恕上訴人之外遇行為，而隱忍繼續維持兩造婚姻關係，亦
    無卸於上訴人之可歸責事由評價，所為此部分主張，實無足
    採。
　⑵上訴人不願溝通部分：
　①上訴人對被上訴人提出兩造於108年10月7日、11月11日之對
    話錄音譯文，雖不爭執（見本院卷二第221頁、第250頁、卷
    一第488頁、原審卷一第447頁），然認被上訴人竊錄兩造對
    話，擷取有利部分以為攻防，難認正當云云（見本院卷二第
    417頁）。查被上訴人錄製兩造對話係因余常謙轉知上訴人
    在大陸外遇生子，因而心生懷疑，已如前述。而民事訴訟之
    目的旨在解決紛爭，維持私法秩序之和平及確認並實現當事
    人間實體上之權利義務，為達此目的，有賴發現真實與促進
    訴訟。而為發現真實所採行之手段，則應受誠信原則、正當
    程序、憲法權利保障及預防理論等法理之限制。且民事訴訟
    之目的與刑事訴訟之目的不同，民事訴訟法亦未如刑事訴訟
    法對證據能力設有規定。是關於違法取得之證據，其證據能
    力應權衡民事訴訟之目的及法理，從發現真實與促進訴訟之
    必要性、違法取得證據所侵害法益之輕重及防止誘發違法收
    集證據之利益（即預防理論）以為判斷，尚非可一概否認其
    證據能力。本件被上訴人錄製兩造對話時，係因懷疑上訴人
    違反婚姻忠誠義務情事，故為上開蒐證行為，然審酌該外遇
    或外遇生子情事均發生於國外，不貞蒐證權現實存在之困難
    ，及被上訴人基於配偶關係所生之身分法益，本於法益權衡
    ，應認為上開證據仍得於本件離婚訴訟事件中被利用，先予
    敘明。
　②觀諸兩造108年11月11日之對話譯文：「（被上訴人）為什麼
    我要跟你離婚，你告訴我，我做錯什麼了，我給你戴綠帽子
    是不是。（上訴人）我們沒辦法生活在一起。（被上訴人）
    沒有啊，是你自己有女人了....沒有工作，沒有工作就回來
    啊，不是這樣子的嗎，我跟你講..沒有工作就回來啊，你憑
    什麼在大陸。（上訴人）誰規定，誰規定我一定要回來？（
    被上訴人）夫妻不就是這樣子，家庭不就就這樣了，那結婚
    這樣幹什麼，什麼就做誰規定」（見原審卷一第447頁）。
    再參酌上訴人於111年3月10日將其戶籍遷出國外（見外放卷
    宗），堪認上訴人並未正面回應或解釋被上訴人質疑其外遇
    一事，恣意離家，顯未積極修復及經營夫妻關係，相互尋求
    婚姻困境解決之道。至上訴人主張兩造於93年開始默示協議
    分居，其並非自行離家云云，惟為被上訴人所否認，上訴人
    亦未舉證證明，實難採信。
　㈡依上說明，上訴人於兩造婚姻關係存續中外遇生子行為，對
    婚姻未能盡忠誠義務，造成夫妻感情裂痕。並於107月10月8
    日與被上訴人發生爭執後，以兩人無法繼續生活離家，未再
    與被上訴人同住，進而於108年1月遷出兩造共同處所，於11
    1年3月遷出國外，堪認上訴人先係因外遇生子，且不願與被
    上訴人履行同居義務而逕自離家，甚至遷出國外。被上訴人
    雖於108年11月12日、109年3月16日、同年7月27日、111年1
    月12日間不斷傳送用詞強烈之訊息予上訴人，已如前述，惟
    細繹傳送時間點均係在上訴人於108年7月17日提起本件訴訟
    之後。又因上訴人對於被上訴人之訊息均未理會或回應，堪
    認被上訴人傳送激烈訊息之用意在促使已自行離家之上訴人
    出面與其溝通。且被上訴人於106年11月18日發生缺血性腦
    中風，108年7月31日仍繼續門診及藥物治療（見原審卷一第
    257頁、第259頁），足認被上訴人係因認其配偶權遭侵害，
    兼又罹病，情緒控管不佳，始如此出言不遜。則被上訴人以
    前開過激手段試圖與上訴人溝通，雖非恰當，惟此實肇因於
    上訴人外遇生子，無故離家之行徑，且無意溝通，始終不願
    回歸家庭以彌補雙方感情裂痕，堪認兩造婚姻雖有難以維持
    之重大事由，惟上訴人之可歸責性較高於被上訴人，其依民
    法第1052條第2項規定，請求准予兩造離婚，自非正當，不
    應准許。　
五、綜上所述，上訴人主張依民法第1052條第2 項之規定，請求
　　判決准其與被上訴人離婚，於法無據，不應准許，爰予駁回
    。從而，原審所為上訴人敗訴之判決，並無不合。上訴論旨
    指摘原判決不當，求予廢棄改判，為無理由，應駁回其上訴
    。
六、本件事證已臻明確，兩造其餘之攻擊或防禦方法及所用之證
    據，經本院斟酌後，認為均不足以影響本判決之結果，爰不
    逐一論列，附此敘明。
七、據上論結，本件上訴為無理由，判決如主文。　　　
中　　華　　民　　國　　111 　年　　10　　月　　26　　日
　　　　　　　　　家事法庭
                      審判長法  官  呂淑玲 
                            法  官  陳君鳳
                            法  官  洪純莉
正本係照原本作成。
如不服本判決，應於收受送達後20日內向本院提出上訴書狀，其
未表明上訴理由者，應於提出上訴後20日內向本院補提理由書狀
（均須按他造當事人之人數附繕本）上訴時應提出委任律師或具
有律師資格之人之委任狀；委任有律師資格者，另應附具律師資
格證書及釋明委任人與受任人有民事訴訟法第466 條之1第1項但
書或第2項所定關係之釋明文書影本。如委任律師提起上訴者，
應一併繳納上訴審裁判費。
中　　華　　民　　國　　111 　年　　10　　月　　26　　日
　　　　　　　　　　　　　　書記官  魏汝萍